最高法院刑事判決　　　　　　九十六年度台上字第二三六七號
上　訴　人　台灣高等法院檢察署檢察官
被　　　告　甲○○
上列上訴人因被告偽造文書案件，不服台灣高等法院中華民國九
十六年一月十九日第二審更審判決（九十五年度重上更(三)字第一
二七號，起訴案號：台灣基隆地方法院檢察署八十七年度偵字第
四五五四號），提起上訴，本院判決如下：
    主  文
原判決撤銷，發回台灣高等法院。
    理  由
本件原判決以公訴意旨略稱：被告甲○○係港隆通運股份有限公
司之拖車司機，於民國八十六年八月二十三日零時二分許，駕駛
車牌號碼ＫＢ─七０三號拖車，在基隆港第三貨櫃中心起運，由
中台通運股份有限公司代理之海風輪第62WF31航次所進口卸載，
並已經財政部基隆關稅局（下稱基隆關稅局）公務員施以封條（
封條號碼 C.M.CUSTOMS. 00-0000000）封閉之櫃號NYKU 0000000
號實貨櫃（下稱 0000000號貨櫃）一只，惟被告竟在運送途中擅
自剪開而損壞貨櫃上之海關封條，並將原所運送之貨櫃另以櫃號
NYKU 0000000號貨櫃（下稱0000000號貨櫃）調包，且將0000000
號貨櫃之櫃號塗改變造為NYKU 0000000號，再以強力膠將海關封
條重新黏合，調包後之貨櫃內裝載塑膠粒，以與進口艙單所申報
之貨名相符。完成後，被告遲至同日四時三分方將該遭變造之貨
櫃運抵目的地即東亞運輸倉儲股份有限公司五堵集散站（下稱東
亞貨櫃站），其運送時間長達四小時零一分，顯逾基隆關稅局所
規定一小時之時間限制。嗣經基隆關稅局關員查驗發現封條曾遭
剪斷再黏合，且封條長度減少十公分，始發現上情。因認被告涉
牽連犯刑法第一百三十九條之違背查封效力及同法第二百十條之
變造私文書等罪嫌等情。但經審理結果，認為不能證明被告犯罪
，因而撤銷第一審科刑之判決，改判諭知被告無罪，固非無見。
惟查：證據雖已調查而其內容尚未明瞭者，即與未經調查無異，
如遽行判決，仍屬應於審判期日調查之證據而未予調查。原判決
以證人即基隆關稅局派駐東亞貨櫃站駐庫關員陳振國於法務部調
查局航業海員調查處（下稱海調處）調查時已陳稱，基隆關稅局
關員係於八十六年八月二十三日上午八時三十分許發現由被告運
抵東亞貨櫃站之 0000000號貨櫃被調包並變造貨櫃號碼，貨櫃之
封條已變短，於原審更(二)審初訊中仍證陳其係在八十六年八月二
十三日上班時才聽說發生上開情事，嗣始改稱其記得案發當日凌
晨，東亞貨櫃站即有人打電話告知貨櫃之封條有問題，其回答俟
上班後再行處理。但證人陳振國該嗣後翻異前詞所為證述，與證
人即案發當時擔任東亞貨櫃站值班人員之周子程於原審更(二)審所
陳其未曾於八十六年八月二十三日凌晨打電話給陳振國並報告貨
櫃發生問題之事，不相符合，參以被告於八十六年八月二十三日
所簽署之切結書，內僅記載：被告於當日凌晨因所駕拖車板架與
車頭脫離，致遲於當日凌晨四時零三分始將0000000 號貨櫃運抵
東亞貨櫃站，雖已逾時二小時（實則三小時），但該貨櫃之封條
仍然完整等語，亦未言及封條遭損壞之事，足見周子程於案發當
時並未發現0000000 號貨櫃之封條有遭損壞情事。另證人陳振國
復證陳倘東亞貨櫃站人員已發現該貨櫃有問題應不會仍予收受，
周子程既於被告填具上開切結書後，即准該貨櫃留下並等候查驗
，可見證人陳振國於海調處及原審更(二)審初訊時所陳其係八十六
年八月二十三日上午八時三十分上班後始知0000000 號貨櫃被調
包及封條遭損壞等情，較可採信等理由，說明有可能於周子程收
受被告拖運至東亞貨櫃站之0000000 號貨櫃後，始發生該貨櫃被
調包及封條遭損壞等情事，尚難以被告逾時將0000000 號貨櫃運
抵東亞貨櫃站及嗣發現該貨櫃被調包及封條遭損壞，即遽為不利
於被告之認定；又經檢視扣案之封條，其遭人破壞之痕跡明顯，
常人一見即知，被告復係逾時才將貨櫃運抵東亞貨櫃站，衡情該
貨櫃站所屬人員對該貨櫃應更仔細檢查，如貨櫃之封條當時確已
遭損壞，該貨櫃站檢查人員何以未察覺並要求被告於切結書上加
註該事由俾明責任等理由，據謂在0000000 號貨櫃留置於東亞貨
櫃站內之期間，難保無其他因素介入而遭人破壞封條、變造貨櫃
號碼及將貨櫃調包之可能（見原判決理由欄三之(五)及之(七)）。然
依卷內資料所載，證人陳振國於原審更(一)審已證陳：「（有無把
當時檢查情況記載下來？）要查當時的值班簿應該會有記載」、
「……當時貨櫃被留置原因是逾時進站、封條被剪斷，第二天開
櫃的時候才發現櫃號被變造」（見原審上更(一)卷第三十五頁），
於原審更(二)審復陳稱：「當天我記得貨櫃場（即東亞貨櫃站）有
人打電話向我報告封條有問題，我就告訴貨櫃場的人員說這件事
情等我第二天上班時，我再處理」、「（當時是何人打電話到你
家？）我不知道，我僅記得當時有人打電話告訴我封條這件事…
…」、「（當時你是否有把封條這件事情記載在紀錄簿上作紀錄
？）我上班之後是有在例行工作日誌紀錄資料中作記載，記錄貨
櫃場人員向我報告的情形，我看過貨櫃後馬上把我所看到向上級
報告」、「（你是否能夠提供該工作日誌給法院作參考？）我現
在已經退休，所以我可能沒有辦法再提供……資料給法院」（見
原審上更(二)卷第四十頁），所證與證人周子程陳稱：「（八十六
年八月二十三日凌晨你是否有打電話給陳振國說有貨櫃發生問題
的這件事情？）在我印象中，我在值班的時候並沒有打過電話給
陳振國」（見原審上更(二)卷第四十九頁反面），對東亞貨櫃站值
班人員究有無於案發當日凌晨打電話向陳振國報告0000000 號貨
櫃之封條已發生問題，陳述並不相符，則二人所證何者為真？被
告於八十六年八月二十三日凌晨四時三分逾時將0000000 號貨櫃
運抵東亞貨櫃站時，該貨櫃之封條是否業已遭損壞？當時東亞貨
櫃站值班人員有無發現此情，並立即打電話向海關人員陳振國報
告？如有，陳振國如何處理？有無在其工作日誌紀錄資料內加以
記載？均值進一步研求；另被告於海調處已供陳：「……在八十
六年八月二十三日八時左右，我再赴東亞貨櫃站填寫切結書，正
式辦理貨櫃逾時進站，海關人員向我表示要開櫃查驗，我遂在東
亞貨櫃站海關辦公室外等……」（見海調處調查卷第六頁反面）
，證人周子程於原審更(二)審亦證稱：「（該切結書是由哪個單位
承辦？）是海關人員處理，而且是隔天早上八點上班時，司機會
到海關那邊辦，我們只是在凌晨的時候負責把貨櫃扣下來，等到
第二天上班的時候才由海關人員處理後續」（見原審上更(二)卷第
四十九頁正、反面）。倘均無訛，上開切結書似係被告於八十六
年八月二十三日上午八時許在東亞貨櫃站之海關辦公室填寫並向
海關人員提出，則東亞貨櫃站值班人員周子程於同日凌晨四時三
分在被告將0000000 號貨櫃運抵該貨櫃站時，縱已發現該貨櫃之
封條已遭損壞，能否據以要求被告在該切結書上加註該項事由？
亦值詳酌。上開諸端實情為何？攸關被告本件犯行是否成立，為
明真相，並維公平正義，自有詳予查明之必要。乃原審未再向案
發當時證人陳振國所服務之單位調取上述工作日誌紀錄資料，及
就上揭不利於被告之證據進一步予以究明，並於理由內為必要之
敘述，遽行判決，自嫌速斷。檢察官上訴意旨指摘原判決不當，
非無理由，應認仍有發回更審之原因。被告被訴涉犯刑法第一百
三十九條之違背查封效力罪嫌部分，因公訴意旨認與其被訴刑法
第二百十條之變造私文書罪嫌部分，有牽連犯之裁判上一罪關係
，且其事實與適用法令之當否不明，尚待事實審調查釐清，基於
審判不可分之原則，併予發回。另刑法第五十五條之牽連犯規定
，業於九十四年二月二日修正公布刪除，並於九十五年七月一日
施行，案經發回，更審時宜併注意新舊法之比較適用。
據上論結，應依刑事訴訟法第三百九十七條、第四百零一條，判
決如主文。
中　　華　　民　　國　九十六　年　　五　　月　　三　　日
                      最高法院刑事第十庭
                          審判長法官  謝　俊　雄
                                法官  陳　世　雄
                                法官  魏　新　和
                                法官  吳　信　銘
                                法官  張　春　福
      本件正本證明與原本無異
                                      書  記  官
中　　華　　民　　國　九十六　年　　五　　月　　九　　日
                                                      G
